【裁判字號】    96,簡上,107
【裁判日期】    970123
【裁判案由】    確認買賣關係不存在等
【裁判全文】
臺灣屏東地方法院民事判決             96年度簡上字第107號
上  訴  人  乙○○
            甲○○○
            丁○○
訴訟代理人  鍾義 律師
被上訴人    台新資產管理股份有限公司
法定代理人  戊○○
訴訟代理人  庚○○
            己○○
上列當事人間請求確認買賣關係不存在等事件，上訴人對於中華
民國96年8 月17日本院96年度屏簡字第29號第一審判決提起上訴
，本院於民國97年1月9日言詞辯論終結，判決如下：
    主  文
原判決關於確認上訴人甲○○○與丁○○間就如原判決附表所示
不動產所為之買賣關係不存在部分與訴訟費用負擔均廢棄。
上開廢棄部分被上訢人在第一審之訴駁回。
其餘上訴駁回。
第一、二審訴訟費用由上訴人乙○○、甲○○○負擔三分之一，
餘由被上訴人負擔。
    事  實
一、被上訴人起訴主張：上訴人乙○○於民國93年7 月12日向台
    新國際商業銀行股份有限公司（下稱台新銀行）借貸新臺幣
    （下同）1, 000,000元，惟自95年1 月間起及未依約繳付本
    息，尚積欠本金849,451 元，及自95年1 月13日起至清償日
    止按年息百分之11.5計算之利息未清償。而台新銀行已於95
    年7 月31日將上開債權讓與被上訴人，並依金融機構合併法
    第15條第1 項第1 款及第18條第3 項之規定，於95年9 月15
    日公告在太平洋日報。被上訴人為催討債務，竟發現上訴人
    乙○○將其所有門牌號碼屏東市○○路98巷3 號之建物及其
    基地（下稱系爭房地）贈與其妻即上訴人甲○○○，並於95
    年3 月7 日辦理移轉登記，而上訴人乙○○已無其他財產可
    供求償，上訴人乙○○所為贈與系爭房地之行為，已使被上
    訴人之債權有無法受償之情形，損害被上訴人之債權。嗣上
    訴人甲○○○與丁○○間竟基於通謀虛偽意思表示，於95年
    12 月6日，上訴人甲○○○將系爭不動產以買賣為原因，移
    轉登記予上訴人丁○○（下稱系爭買賣），致伊不能就系爭
    不動產追償，顯已侵害伊之債權。爰依民法第244 條、第87
    條之規定，提起本訴。又本件上訴人於第一、二審之說法不
    一，上訴人甲○○○未自己出賣系爭房地，卻由上訴人丁○○賣給第三人，顯有疑義；上訴人甲○○○向丁○○借款卻
    未提供擔保，上訴人丁○○亦無法證明將150 萬元交給甲○○○；而上訴人乙○○與甲○○○於另件汽車貸款所提起之
    撤銷贈與訴訟和解後，即將系爭房地出賣移轉給丁○○，顯
    係通謀虛偽意思表示。被上訴人雖無法使系爭房地回復登記
    於乙○○名下，惟如上訴人間之通謀虛偽行為可得確定，被
    上訴人即可向上訴人請求損害賠償，是本件仍有確認利益等
    語。於原審聲明：(一)上訴人乙○○、甲○○○就系爭房地所
    為之贈與行為，及民國95年3 月7 日就如系爭房地之所有權
    移轉行為應予撤銷；(二)確認上訴人甲○○○與丁○○間就系
    爭房地所為之買賣關係不存在。(三)上訴人沈陽秀鳳應將系爭
    房地於95年3 月7 日以贈與為登記原因之所有權移轉登記予
    以塗銷。(四)上訴人丁○○就系爭房地於95年12月6 日以買賣
    為原因所為之所有權移轉登記應予塗銷。（原審判決被上訴
    人敗訴部分，未據被上訴人聲明不服，業已確定）。於本院
    聲明：上訴駁回。
二、上訴人抗辯：
(一)、上訴人乙○○：伊多年未過問家中的情形，家中經濟均由其
    太太即上訴人甲○○○處理，上訴人甲○○○為替兒子還債
    ，而向上訴人丁○○借款，將系爭房地贈與甲○○○，係為
    讓甲○○○得以償還積欠上訴人丁○○之借款等語置辯。
(二)、上訴人甲○○○：民國（下同）85年至88年間，伊幫兒子償
    還在外積欠之債務400 多萬，本件因其兒子向地下錢莊借了
    10萬元，半年後要還150 萬元，伊乃向上訴人丁○○借款還
    債，取款當天便以現金還給地下錢莊的人。丁○○以前受伊
    丈夫即上訴人乙○○照顧，基於信任才未要求提供擔保，但
    有簽發如借款金額之本票。因上訴人乙○○均未拿錢回家，
    伊又陸陸續續幫上訴人乙○○還了約100 萬元的債務，嗣乙○○表示願將系爭房地過戶給伊，伊不知乙○○在外尚有債
    務，適上訴人丁○○向其追討借款，伊乃同意將系爭房地出
    賣予丁○○抵償借款，後來陳楊松亦有將多餘款項匯給伊等
    語。
(三)、上訴人丁○○：(1)系爭房屋已移轉為訴外人陳吉裕所有，無
    從回復為上訴人乙○○所有；被上訴人請求確認上訴人丁○○與甲○○○之買賣關係不存在，縱經法院確認判決，被上
    訴人法律上不安之狀態仍不能因之而除去，應認為其訴欠缺
    訴訟要件而不合法，應予駁回。(2)縱認本件起訴合法，系爭
    買賣係因甲○○○向上訴人丁○○借錢，借款時有簽立本票
    ，伊向甲○○○追討，到95年時才用房屋過戶給伊來抵債，
    過戶時有談好，說由伊幫甲○○○賣系爭不動產，如果有賣
    超過1,500,000 元，超過的部分伊會還給甲○○○償還中國
    人壽的欠款，如果沒有賣超過1,500,000 元就算了，後來房
    子賣了2,900,000 元，上訴人陳楊松業將賣屋超過債權金額
    之部分匯款予上訴人乙○○之子，系爭不動產過戶後，伊就
    將借條還給甲○○○，借款當時是提領現金給甲○○○等語
    置辯。
(四)、均聲明：(一)原判決不利於上訴人部分廢棄；(二)上開廢棄部分
    ，請求駁回被上訴人於第一審之訴。
三、兩造不爭執事項：被上訴人主張上訴人乙○○於93年7 月12
    日向台新銀行借貸1,000,000 元，惟自95年1 月間起即未依
    約繳付本息，尚積欠本金849,451 元，及自95年1 月13日起
    至清償日止按年息百分之11.5計算之利息未清償。而台新銀
    行已於95年7 月31日將上開債權讓與被上訴人，並於95年9
    月15日依法公告在太平洋日報。上訴人乙○○將系爭房地贈
    與其妻上訴人甲○○○，並於95年3 月7 日辦理移轉登記，
    嗣上訴人甲○○○於95年12月6 日將系爭房地以買賣為原因
    ，移轉登記予上訴人丁○○，丁○○並將之出賣與訴外人陳
    天寶，設定登記於陳吉裕名下。
四、本件爭點：
(一)、被上訴人是否有確認利益？
(二)、被上訴人得否請求撤銷上訴人乙○○與甲○○○間就系爭房
    地所為之贈與行為及移轉登記行為？
(三)、上訴人甲○○○與丁○○間就系爭房地所為買賣契約及移轉
    登記行為是否為通謀虛偽意思表示？茲審酌如下：
(一)、被上訴人是否有確認利益？
    按確認法律關係之訴，非原告有即受確認判決之法律上利益
    者，不得提起之，民事訴訟法第247 條第1 項前段定有明文
    。又所謂即受確認判決之法律上利益，係指因法律關係之存
    否不明確，致原告在私法上之地位有受侵害之危險，而此項
    危險得以對於被告之確認判決除去之者而言，故確認法律關
    係成立或不成立之訴，苟具備前開要件，即得謂有即受確認
    判決之法律上利益，縱其所求確認者為他人間之法律關係，
    亦非不得提起（最高法院42年台上字第1031號判例意旨參照
    ）。本件被上訴人主張其對上訴人乙○○有借款債權，上訴
    人乙○○又將系爭房地贈與並移轉與上訴人甲○○○，而上
    訴人甲○○○與上訴人丁○○間就系爭房地之買賣關係存否
    不明確，且已為所有權移轉登記，致被上訴人對上訴人乙○○之債權有不能受償之危險，雖被上訴人請求上訴人丁○○
    將系爭房地所有權移登記予以塗銷之訴訟，業經判決敗訴確
    定，而無得請求，惟若上訴人間確為通謀虛偽意思表示，被
    上訴人仍得持此向上訴人求償，以滿足其債權，是認被上訴
    人債權不能受債之危險，仍得以確認判決除去之，核與前開
    規定相符，應認有確認利益。
(二)、被上訴人得否請求撤銷上訴人乙○○與甲○○○間就系爭房
    地所為之贈與行為及移轉登記行為？
    按債務人所為之無償行為，有害及債權者，債權人得聲請法
    院撤銷之，民法第244 條第1 項定有明文。所謂害及債權謂
    因債務人之行為，致債權不能獲得滿足，亦即因債務人之行
    為而致積極的減少財產或消極的增加債務，而使債權陷於清
    償不能、或困難、或遲延之狀態，且該詐害行為須為債務成
    立後所為者，始得撤銷。查上訴人乙○○雖稱積欠上訴人甲○○○借款，故係以系爭房地抵償，非屬無償贈與云云，惟
    上訴人乙○○未積欠上訴人甲○○○任何款項，亦未收取任
    何金錢，其係將系爭房地無償贈與上訴人甲○○○，業經上
    訴人乙○○自認在卷（見本院卷第30頁），其辯稱有積欠上
    訴人甲○○○金錢，未能舉證以明其說，復與其當庭所述不
    符，自難信為真正。又上訴人乙○○將系爭房地贈與上訴人
    甲○○○時，其名下無其他收入及財產，業經上訴人乙○○
    自認在卷（見原審卷第107 頁），足認上訴人乙○○將系爭
    房地贈與及移轉所有權與上訴人甲○○○，將致被上訴人對
    於上訴人乙○○之債權陷於求償困難，顯然有害及被上訴人
    之債權，被上訴人依上開規定聲請法院撤銷該贈與行為及所
    有權移轉行為，即屬有據，原審因而為上訴人敗訴之判決，
    經核尚無不合，上訴論旨，指摘原判決不當，求予廢棄改判
    ，非有理由，應予駁回。
(三)、上訴人甲○○○與丁○○間就系爭房地所為買賣契約及移轉
    登記行為是否為通謀虛偽意思表示？
(1)、上訴人丁○○稱伊曾借款1,500,000 元予上訴人甲○○○，
    上訴人甲○○○因無力清償復無法將系爭房地出售，方以系
    爭房地抵償，上訴人丁○○並已經系爭房地出售價額，於扣
    抵借款後，剩餘之款項返還予上訴人甲○○○等語，被上訴
    人曾以前揭詞置辯，經查，上訴人丁○○借款150 萬元予上
    訴人甲○○○之事實，業據提出在彰化商業銀行開設之帳號
    0000000000 00000活期儲蓄存款存摺為證（見本院卷第53頁
    ），觀之上開存摺於88年9 月28日確有提領1,500,000 元之
    記錄，上訴人甲○○○於同時簽發同額之本票，此有該本票
    在卷可稽（見本院卷第36頁），而上訴人丁○○於當日將該
    金額交付予上訴人甲○○○，業經證人丙○○即上訴人丁○○公司前之會計到庭證稱：「（上訴人甲○○○是否見過？
    ）有的，有一天她到我們公司，我們老闆拿一包東西給他，
    我有看到我老闆寫1 張，上訴人甲○○○寫東西，我有看到
    我老闆把現金放在袋子裡面。.... （ 是否這張票？）我記
    得金額及格式是相同的.... （ 證人何時沒有在上訴人陳楊
    松公司上班？）民國89年（上述的事情離你離職多久的時間
    ？）我看到上述事情後一年離職。」（見本院卷第45、46頁
    ），足信上訴人丁○○確有借款150 萬元予上訴人甲○○○
    。又上訴人甲○○○雖未提出任何擔保品予上訴人丁○○，
    惟是否提出擔保品，並非借貸關係成立之要件，有時基於信
    任關係或朋友情誼縱未有擔保品，亦同意金錢借貸多所常見
    。再者，上訴人甲○○○未自行出售系爭房地，而以抵償之
    方式將系爭房地移轉予上訴人陳楊松，係因上訴人甲○○○
    自行銷售多時，仍無法出售，方為此行為，此經上訴人甲○○○自承在卷，按房地之出售除因不動產本身的條件外，銷
    售人員的技巧亦係成交與否的關鍵，是上訴人甲○○○於取
    得系爭房地9 個多月，仍無法出售，而上訴人丁○○於取得
    系爭房地1 個月內即能出售，尚屬可能，要難以此即謂上訴
    人陳楊松與上訴人甲○○○之買賣行為屬虛偽。復上訴人丁○○於95年12月28日出售系爭房地，96年1 月24日完成移轉
    登記後，於96年2 月16日扣除上訴人甲○○○積欠其之借款
    後，業已將餘額匯款予上訴人甲○○○之子沈佰鑫，此有彰
    化銀行匯款回條聯及戶籍謄本在卷可稽（見本院卷第33、81
    頁），是若非上訴人甲○○○與丁○○間以系爭房地抵償，
    上訴人丁○○實無必要將賣屋之餘款扣除借款後，返還予上
    訴人甲○○○，足認上訴人甲○○○與上訴人陳楊松係以借
    款為系爭房地之買賣價款。
(2)、被上訴人復未能舉證證明上訴人甲○○○、丁○○2 人就系
    爭不動產買賣契約係出於通謀虛偽意思表示，自難為有利於
    其之認定。原審為上訴人敗訴之判決，容有未洽，上訴意旨
    指摘原判決此部分不當，求予廢棄，為有理由，應由本院予
    以廢棄，改判如主文第1、2項所示。
五、據上論結，本件上訴一部為有理由，一部為無理由，依民事
    訴訟法第449 條第1 項、第450 條、第79條，判決如主文。
中    華    民    國    97    年    1     月    23    日
                  民事第二庭    審判長法  官  阮世賢
                                      法  官  羅森德
                                      法  官  吳思怡
正本照原本作成。
不得上訴。
中    華    民    國    97    年    1     月    23    日
                                      書記官  王秋淑


司法院資訊處製作；財團法人民間司法改革基金會備份。
